【裁判字號】    99,易,2545
【裁判日期】    991222
【裁判案由】    誣告
【裁判全文】
臺灣板橋地方法院刑事判決              99年度易字第2545號
公  訴  人  臺灣板橋地方法院檢察署檢察官
被      告  蔡宗能
上列被告因誣告案件，經檢察官聲請以簡易判決處刑（99年度偵
字第11109 號），本院認不宜以簡易判決處刑，改依通常程序審
理，判決如下：
    主  文
蔡宗能無罪。
    理  由
一、公訴意旨略以：被告蔡宗能因其所有之付款銀行為合作金庫
    商業銀行新莊分行之部分空白支票遭竊，明知其不確知所遭
    竊之空白支票詳細票號，並知悉其曾因商業往來關係，於民
    國98年12月初，在其位於臺北縣中和市○○路122 號店內，
    開立以其為發票人，票面金額為新台幣6,000 元之合作金庫
    商業銀行新莊分行支票1 張（支票號碼為0000000 號）予陳
    仁受，復明知若隨意申報其所遭竊之支票票號，有可能會包
    括其所開立予陳仁受之上開支票，將因而導致陳仁受屆時提
    示該支票時遭拒，竟仍認此不違背其本意，而未與陳仁受確
    認陳仁受所持有之支票票號，即基於誣告之不確定故意，於
    98年12月8 日，前往合作金庫商業銀行新莊分行，未指定犯
    人，而向該分行誣稱包括上開票號（即0000000 號）支票在
    內之票號0000000 至0000000 號共9 張支票皆於98年12月8
    日在其上開店內遭竊，請警察機關協助偵查。嗣因陳仁受於
    99年3 月5 日至遠東商業銀行板橋南雅分行將前揭票據號碼
    0000000 號之支票提示付款遭拒，始為警得知前情。因認被
    告涉犯刑法第171 條第1 項之未指定犯人誣告罪嫌云云。
二、按犯罪事實應依證據認定之，無證據不得認定犯罪事實；無
    證據能力、未經合法調查之證據，不得作為判斷之依據；不
    能證明被告犯罪或其行為不罰者，應諭知無罪之判決，刑事
    訴訟法第154 條第2 項、第155 條第2 項、第301 條第1 項
    分別定有明文。又事實之認定，應憑證據，如未能發現相當
    證據，或證據不足以證明，自不能以推測或擬制之方法，為
    裁判基礎；認定犯罪事實，所憑之證據，雖不以直接證據為
    限，間接證據亦包括在內，然無論直接或間接證據，其為訴
    訟上之證明，須於通常一般之人均不致於有所懷疑，而得確
    信其為真實之程度者，始得據之為有罪之認定，倘其證明尚
    未達到此一程度，而有合理性懷疑之存在時，即無從為有罪
    之認定，此有最高法院40年台上字第86號、76年台上字第49
    86號判例可資參照。再按刑法第171 條第1 項未指定犯人之
    誣告罪，亦以明知所告事實之虛偽為其成立要件。若係出於
    誤認或懷疑有此事實而為申告，縱令所告不實，因其缺乏誣
    告故意，仍難令負刑責。即本罪之成立，需行為人明知無此
    事實，而故意捏造者，始足當之。此之所稱故意，亦指直接
    之故意（確定故意）而言，若為間接之故意或過失，自難繩
    以該條之罪，最高法院86年度台非字第362 號著有裁判可資
    參照。
三、本件公訴人認被告蔡宗能涉有上開未指定犯人誣告犯行，無
    非以被告於警詢中之供述、證人陳仁受於警詢及偵查中之證
    述、票據掛失止付通知書、遺失票據申報書、退票理由單、
    掛失止付票據提示人資料查報表、票號0000000 號之支票影
    本等為主要論據。訊據被告對於其在98年12月8 日，至合作
    金庫商業銀行新莊分行以上開支票遺失或遭竊為由，填具遺
    失票據申報書及票據掛失止付通知書，將票據號碼0000000
    至0000000 號共9 張支票掛失之事實坦承不諱，惟堅決否認
    有何未指定犯人誣告之犯行，辯稱：伊的支票本及支票登記
    簿皆遭竊，伊僅知道支票本內空白的支票大約有10張，所以
    去銀行將票據號碼0000000 至0000000 號等9 張支票掛失，
    並打電話通知有往來的客戶若持有伊開立的支票，可以來換
    票或是換現金，嗣因陳仁受忘記了，才去提示票據號碼0000
    000 號之支票，且該支票之金額6,000 元伊已經給付予陳仁
    受，故絕無誣告之犯意等語。
四、經查：
（一）被告蔡宗能確曾於98年12月8 日，至合作金庫商業銀行新
      莊分行，以其所有之空白支票於同日在其位於臺北縣中和
      市○○路122 號店內遭竊為由，而填具遺失票據申報書及
      票據掛失止付通知書，將票據號碼0000000 至0000000 號
      共9 張支票掛失，致持有被告所簽發、票面金額為6,000
      元之票據號碼0000000 號支票之陳仁受於99年3 月5 日向
      遠東商業銀行板橋南雅分行提示該支票時，旋遭該支票已
      掛失止付為由退票而無法兌現等情，業據被告坦承不諱，
      並有該紙支票影本、臺灣票據交換所（總所）退票理由單
      、掛失止付票據提示人資料查報表、票據掛失止付通知書
      及遺失票據申報書等在卷可佐，堪信為真實。
（二）被告縱曾於上開時、地前往合作金庫商業銀行新莊分行填
      具遺失票據申報書及票據掛失止付通知書申報前開陳仁受
      所持有之票號0000000 號支票遭竊，其所為是否構成刑法
      第171 條第1 項之未指定犯人誣告犯行，端視被告主觀上
      是否具有誣告之故意，客觀上是否虛捏事實而已該當於「
      未指定犯人，而向該管公務員誣告犯罪」之客觀構成要件
      而定。查被告於98年12月8 日發現其所有剩餘約10張空白
      支票之支票本及支票登記簿一併於店內遭竊後，即撥打電
      話予客戶陳仁受，請陳仁受不要提示被告所簽發之支票，
      並將支票拿回來換取現金或換票，惟並未詢問陳仁受票據
      號碼，並被告於同日前往合作金庫商業銀行新莊分行，詢
      問銀行行員其開立之支票最近提示之票據號碼，再將該支
      票本最末約10張支票掛失，嗣因陳仁受忘記此事才於99年
      3 月5 日前往遠東商業銀行板橋南雅分行提示被告所開立
      票據號碼0000000 號之支票一事，業據被告於警詢、偵查
      及本院審理時供述明確，核與證人即執票人陳仁受於偵查
      中及本院調查程序具結證述之情節相符，是被告確實於發
      現支票遭竊並前往銀行掛失前，已通知有商業往來之客戶
      及向銀行行員查詢已提示之票據號碼，才將該支票本最末
      幾張空白支票掛失，堪認其主觀上並無誣告他人犯罪之故
      意。次查陳仁受所持有被告開立之票號0000000 號支票，
      票面金額僅6,000 元，被告亦已給付該金額予陳仁受等情
      ，亦據證人陳仁受證稱在卷，是被告顯非知悉陳仁受持有
      其所開立之支票、因不願付款票款而掛失該支票，尚難認
      被告有何藉由掛失支票以誣告他人犯罪之動機。末查被告
      於掛失支票前，已逐一以電話通知有商業往來、可能持有
      其開立支票之客戶不要提示支票，再前往銀行將該本支票
      簿最後幾張即票據號碼0000000 至0000000 號等支票掛失
      ，顯見被告於掛失票據之際，係不確定是否有開票及開票
      予何人，並非基於明知有開票予他人，掛失該票據可能導
      致他人提示票據時遭偵查機關以侵占遺失物罪嫌偵辦，仍
      不違背其本意之不確定故意前往掛失上開支票，足認被告
      確無誣告他人犯罪之故意無訛。
五、綜上情節，被告前開所辯，應非虛妄，當可信憑，被告主觀
    上既無誣告他人犯罪之故意，所為顯無從該當於刑法第171
    條第1 項之未指定犯人誣告他人犯罪之構成要件。此外，本
    院復查無其他積極證據足資證明被告涉有上開犯行，自難僅
    憑公訴人所提之上開證據，遽論被告確有公訴意旨論列之犯
    罪事實，揆諸前開規定及說明，本件既不能證明被告犯罪，
    依法自應為無罪之諭知。
據上論斷，應依刑事訴訟法第452 條、第284 條之1 、第301 條
第1項，判決如主文。
本案經檢察官莊惠真到庭執行職務。
中    華    民    國    99    年    12    月    22    日
                  刑事第二十三庭  審判長法  官  鄭水銓
                                        法  官  陳姵君
                                        法  官  劉凱寧
上列正本證明與原本無異。
如不服本判決，應於判決送達後10日內敘明上訴理由，向本院提
出上訴狀 (應附繕本) ，上訴於臺灣高等法院。其未敘述上訴理
由者，應於上訴期間屆滿後20日內向本院補提理由書「切勿逕送
上級法院」。
                                        書記官  李逸翔
中    華    民    國    99    年    12    月    22    日

司法院資訊處製作；財團法人民間司法改革基金會備份。
